---
title: ".daddy_code"
author: "Rasmus Hammar"
format: html
editor: visual
execute: 
  echo: true
---

## Allmänt

Lite allmänna funktioner som är bra att kunna.

För att installera ett paket.

```{r}
#| eval: false
# För att installera paketet som heter palmerpenguins
install.packages("palmerpenguins")

# För Stats
install.packages("MKinfer")
install.packages("lmboot")
install.packages("boot.pval")
```

För att använda funktioner i ett paket måste man ladda in paketet i R genom `library()`

```{r}
# Exempel data
library(palmerpenguins)

# KvantBio


# Stats
library(MKinfer)
library(lmboot)
library(boot.pval)

# Matte
library(pracma)
# library()
```

För att läsa in data från t.ex. en .csv eller .txt fil. Öppna filen och identifiera vilken symbol som **sep**arerar kolumner samt **dec**imaltecken.

```{r}
#| eval: false
file.choose() # Returnerar vägen till filen man väljer, hitta fönstret med alt + tab.

my_data <- read.table(
  file = file.choose(), # Välj fil interaktivt
  header = TRUE, # Om det finns namn på kolumnerna
  sep = ",", # Här används ett kommatecken för att skilja på kolumner
  dec = "." # Här används en punkt som decimaltecken
)
```

För att undersöka data kan man använda

```{r}
# View(penguins) # Öppnar som separat flik
head(penguins)
```

För att skapa olika datastrukturer

Variabel

```{r}
var_1 <- "Text/character string" # Någonting inuti "" är text
var_2 <- 25 # Nummer
```

Vektor

```{r}
vec <- c() # Skapar en tom vektor
vec <- c(36, 56, 48) # Skapa en vektor med tre värden
vec[4] <- 25 # Sätta in ett värde i index plats 1
vec # Printa innehållet av variablen (vektorn)
```

```{r}
vec[2] # Printa innehållet i index 2
```

Data frame

```{r}
df <- data.frame( # Skapa en dataframe med kolumn_namn = vektor
  vec, # Kolumn 1, vec från tidigare
  letters = LETTERS[1:8] # Kolumn 2, lite bokstäver
)
df
```

```{r}
df$letters
```

Matris

```{r}

```

Lite andra funktioner

```{r}
#| eval: false
rbind()

class()
print()

```

## KvantBio

## Stats

```{r}
#| eval: false
dbinom()
pbinom()

t.test()
boot.t.test()
wilcox.test()

chisq.test()
fisher.test()

cor.test()
cor()

aov()
ANOVA.boot()
TukeyHSD()
p.adjust()

lm()
boot_summary()
predict()
```

```{r}

```

## Matte
